臺灣高等法院臺南分院民事判決
                                    109年度上易字第370號
上  訴  人  韓宗鼎  
參  加  人  第一產物保險股份有限公司
法定代理人  李正漢  
訴訟代理人  王治鑑  
被上訴人    李蜀華  
上列當事人間請求損害賠償事件，上訴人對於中華民國109年9月
30日臺灣臺南地方法院第一審判決（109年度訴字第471號），提
起上訴，本院於110年3月25日言詞辯論終結，判決如下：
    主  文
原判決（除確定部分外）關於命上訴人給付逾新臺幣參拾捌萬捌
仟壹佰貳拾元本息部分，及該部分假執行之宣告暨訴訟費用負擔
之裁判均廢棄。
上廢棄部分，被上訴人在第一審之訴及假執行之聲請均駁回。
其餘上訴駁回。
廢棄部分，第一、二審訴訟費用由被上訴人負擔。駁回上訴部分
，第二審訴訟費用由上訴人負擔。參加訴訟費用由參加人負擔。
    事實及理由
一、本件被上訴人主張：上訴人於民國（下同）108年2月13日下
    午5時25分許，駕駛車號0000-00號自小客車搭載訴外人許雯
    祉，沿臺南市東區青年路西往東直行，途經青年路與勝利路
    口，左轉勝利路往北行駛時，未注意車前狀況，適有伊騎乘
    配偶黃得岡所有車號000-000號普通重型機車（下稱系爭機
    車），亦左轉沿勝利路機慢車優先道往北行駛至該處，上訴
    人自小客車右前車頭不慎自後方追撞伊機車後車尾處，伊因
    而人車倒地（下稱系爭事故），致受有右側髖部挫傷、左側
    小腿挫傷、腰背和骨盆挫傷、雙側髖部挫傷、第五腰椎脊椎
    滑脫等傷害（下稱系爭傷害）。又上訴人上開過失行為，亦
    經刑事判決犯過失傷害罪有罪確定在案。伊自得依侵權行為
    之法律關係，請求判命上訴人給付新臺幣（下同）88萬2,56
    5元（醫療費用1萬2,455元、不能工作之損失25萬1,710元、
    就醫往返之交通費用7,800元、護腰帶3,600元、機車修理費
    7,000元、精神慰撫金60萬元，合計88萬2,565元），及自刑
    事附帶民事訴訟狀繕本送達上訴人翌日即109年1月4日起至
    清償日止加計法定遲延利息之判決【原審判命上訴人給付57
    萬6,624元（醫療費用1萬2,455元、不能工作之損失25萬1,7
    10元、就醫往返之交通費用7,800元、護腰帶3,600元、機車
    修理費1,059元、精神慰撫金30萬元，合計57萬6,624元），
    而駁回被上訴人其餘之請求，上訴人就其敗訴中55萬1,710
    元上訴（計算式：57萬6,624元－2萬4,914元＝55萬1,710元《
    即原審判命不能工作損失25萬1,710元及精神慰撫金30萬元
    ，其餘原審判命給付部分未據聲明不服》），被上訴人就其
    敗訴部分，未據聲明不服，該部分業已確定】。並答辯聲明
    ：上訴駁回。
二、上訴人則以：伊對原審認定被上訴人受有醫療費用1萬2,455
    元、就醫往返之交通費用7,800元、護腰帶3,600元、機車修
    理費1,059元，合計2萬4,914元之損失，均不爭執，惟否認
    被上訴人受有不能工作之損失，且原審酌定之慰撫金過高等
    語，資為抗辯。並上訴聲明：㈠原判決關於命上訴人給付逾2
    萬4,914元本息部分，及該部分假執行之宣告暨訴訟費用負
    擔之裁判均廢棄。㈡上廢棄部分，被上訴人在第一審之訴及
    假執行之聲請均駁回。
三、參加人陳述：被上訴人請假期間未經扣薪，應以平均行銷獎
    金之差額來計算其3個月不能工作之損失，依中華電信公司
    回函，減少之行銷獎金僅有945元，被上訴人以107年度平均
    月薪資13萬9,930元計算，請求其中25萬1,710元之數額過高
    ；又原審酌定之慰撫金過高，請求核減等語。
四、兩造不爭執之事項：
  ㈠上訴人於108年2月13日下午5時25分許，駕駛車號0000-00號
    自用小客車搭載訴外人許雯祉，沿臺南市東區青年路由西往
    東方向直行，途經臺南市東區勝利路與青年路口，左轉臺南
    市東區勝利路行駛時，本應注意車前狀況，並與前車保持安
    全間隔距離，以隨時採取必要之安全措施，而依當時天候晴
    、日間有自然光線、柏油路面乾燥、無缺陷、無障礙物、視
    距良好，並無不能注意之情事，竟疏未注意車前狀況，適有
    被上訴人騎乘訴外人黃得岡所有之系爭機車，同向行駛在前
    方之機慢車優先道上，因閃避不及，上訴人駕駛前揭小客車
    之右前車頭處即與系爭機車之後車尾處發生碰撞，致被上訴
    人受有系爭傷害，系爭機車亦受有損害。上訴人之過失行為
    ，經臺灣臺南地方法院以108年度交易字第827號刑事判決判
    處上訴人犯過失傷害罪，處拘役30日，如易科罰金，以新臺
    幣1,000元折算1日，嗣上訴人不服提起上訴，經本院以109
    年度軍交上易字第4號判決駁回上訴確定在案。
  ㈡臺南市車輛行車事故鑑定委員會108年9月3日南市交鑑字第10
    80949560號函所檢附之南鑑0000000案鑑定意見書認：「韓
    宗鼎駕駛自小客車，未注意車前狀況，為肇事原因；李蜀華
    無肇事因素。」之內容。經臺南市車輛行車事故鑑定覆議委
    員會覆議（覆議字第0000000號），臺南市政府以108年12月
    3日府交運字第1081383609號函覆：「依卷附跡證資料和錄
    影畫面研議結論，同意臺南市車輛行車事故鑑定委員會之鑑
    定意見」（見原審卷第139至142頁，刑案一審卷第196頁）
    ，上訴人對於過失不法致被上訴人受有系爭傷害不爭執。
  ㈢被上訴人因系爭事故所受傷勢，經維新診所認定應休養而完
    全不能工作之期間為3個月，被上訴人實際請假日數於108年
    2月14日至108年2月27日請假。被上訴人附於卷內之診斷書
    ，及本案與刑事案件函查結果如附件所示。
  ㈣中華電信股份有限公司臺灣南區電信分公司臺南營運處109年
    6月4日臺南人駐字第1090000066號函記載：「二、經查人事
    差勤系統，李蜀華請假期間為108年2月14日至108年2月27日
    ，期間並無扣薪之情事。三、李蜀華之職務為服務中心櫃檯
    人員，直接面對顧客，其請假期間減少業務行銷機會，無形
    中行銷獎金必然減少，減少之獎金金額需視實際行銷狀況而
    定，金額多寡難以估算。」之內容（見原審卷第269頁）。
  ㈤中華電信股份有限公司臺灣南區電信分公司臺南營運處110年
    1月25日臺南人駐字第1100000018號函記載：「二、經查李
    蜀華自107年9月至108年2月之逐月行銷獎金為107年9月0元
    、107年10月0元、107年11月900元、107年12月45元、108年
    1月0元、108年2月0元」之內容（見本院卷第123頁）。
  ㈥被上訴人為46年4月6日生，大學畢業，任職於中華電信股份
    有限公司，106至108年度課稅所得227萬4,889元、220萬3,8
    92元、214萬0,810元，名下有房屋、土地、投資計11筆，財
    產總值為335萬2,873元（見本院卷第37至61頁）。上訴人為
    62年8月9日生，碩士畢業，任職於國立旗山農工職業學校軍
    事教官，106至108年度課稅所得105萬5,348元、113萬2,148
    元、109萬9,032元，名下有房屋、投資、土地、車輛計6筆
    ，財產總值為103萬2,484元（見本院卷第63至75頁）。
  ㈦被上訴人因系爭事故，尚未請領強制責任險給付。
五、兩造爭執之事項：
  ㈠被上訴人依侵權行為之法律關係，請求上訴人賠償不能工作
    之損失25萬1,710元本息，有無理由？
  ㈡上訴人另抗辯原審所命賠償精神慰撫金30萬元過高，應再酌
    減，有無理由？若有，應以若干元為適當？　
六、得心證之理由：　　
  ㈠被上訴人依侵權行為之法律關係，請求上訴人賠償不能工作
    之損失25萬1,710元本息，有無理由？
　⒈查，依兩造不爭執之事項㈠、㈡所示，上訴人於108年2月13日
    下午5時25分許，駕駛車號0000-00號自用小客車搭載訴外人
    許雯祉，沿臺南市東區青年路由西往東方向直行，途經臺南
    市東區勝利路與青年路口，左轉臺南市東區勝利路行駛時，
    疏未能注意車前狀況，並與前車保持安全間隔距離，適有被
    上訴人騎乘系爭機車，同向行駛在前方之機慢車優先道上，
    因閃避不及，上訴人駕駛前揭小客車之右前車頭處即與系爭
    機車之後車尾處發生碰撞，致被上訴人受有系爭傷害，上訴
    人確有過失行為，且上訴人之過失行為與被上訴人所受系爭
    傷害間具有相當因果關係。是上訴人之過失侵權行為，足堪
    認定。
  ⒉次按「因故意或過失，不法侵害他人之權利者，負損害賠償
    責任」、「汽車、機車或其他非依軌道行駛之動力車輛，在
    使用中加損害於他人者，駕駛人應賠償因此所生之損害。」
    、「不法侵害他人之身體或健康者，對於被害人因此喪失或
    減少勞動能力或增加生活上之需要時，應負損害賠償責任。
    」、「不法侵害他人之身體、健康、名譽、自由、信用、隱
    私、貞操，或不法侵害其他人格法益而情節重大者，被害人
    雖非財產上之損害，亦得請求賠償相當之金額。」，民法第
    184條第1項前段、第191條之2前段、第193條第1項、第195
    條第1項前段分別有明文規定。茲就被上訴人得請求賠償之
    項目及金額，分述如下：
  ⑴醫療費用、交通費用、護腰帶、機車修理費部分：
　　被上訴人主張：伊因系爭事故支出醫療費用1萬2,455元、交
    通費用7,800元、護腰帶3,600元、機車修理費1,059元，合
    計2萬4,914元，均屬必要費用乙節，為上訴人所不爭執，堪
    可信實，自得請求上訴人賠償。
　⑵不能工作之損失部分：　
　①查，依兩造不爭執之事項㈢所示，被上訴人因系爭事故受有系
    爭傷害，應休養而完全不能工作之期間為3個月，足見被上
    訴人因系爭傷害確有休養3個月之必要。雖被上訴人實際僅
    於108年2月14日至同年月27日請假，惟依兩造不爭執之事項
    ㈣所示，上開期間請假雖無扣薪，然因請假期間減少業務行
    銷機會，無形中行銷獎金必然減少；且被上訴人因系爭傷害
    有休養3個月之必要，雖於短暫休假後，勉強上班，依通常
    情形，亦不免影響其工作之績效，則被上訴人主張：伊因系
    爭傷害不能工作，請求不能工作之損失乙節，自屬有據。
　②又被上訴人主張：伊因傷不能工作之損失，應以107年度扣繳
    憑單所得167萬9,155元計算月平均薪資為13萬9,930元，計
    算3個月不能工作之損失，僅為部分請求，或以107年扣繳憑
    單所得167萬9,155元扣減108年扣繳憑單所得159萬1,035元
    之差額8萬8,120元，加計全勤獎金、績效獎金、工作獎金之
    損失，合計25萬1,710元乙節，然為上訴人所否認，經查：❶
    依前述兩造不爭執之事項㈣所示，被上訴人減少之獎金金額
    需視行銷狀況而定，金額多寡難以估算；另依兩造不爭執之
    事項㈤所示，亦難自107年9月至108年2月逐月行銷獎金之變
    動，作為不能工作損失之證明。❷惟按當事人已證明受有損
    害而不能證明其數額或證明顯有重大困難者，法院應審酌一
    切情況，依所得心證定其數額，民事訴訟法第222條第2項定
    有明文。其立法旨趣係以在損害已經被證明，而損害額有不
    能證明或證明顯有重大困難之情形，為避免被害人因訴訟上
    舉證困難而使其實體法上損害賠償權利難以實現所設之規範
    ，性質上乃負舉證責任之當事人證明度之降低，而非純屬法
    官之裁量權，該當事人仍應在客觀上可能之範圍內提出證據
    ，俾法院得本於其所主張一定根據之事實，綜合全辯論意旨
    ，依照經驗法則及相當性原則就損害額為適當之酌定。本院
    衡之被上訴人為服務中心櫃檯人員，需直接面對顧客，其因
    系爭事故受有系爭傷害，確須休養3個月，雖僅實際請假14
    日即銷假上班，然依其受有第五腰椎脊椎滑脫之傷勢觀之，
    臨床症狀常有下背及臀部、後側大腿腫脹疼痛，伴隨神經受
    壓迫症狀如麻痛感，站、坐、行走均感不適，通常情形之下
    ，其工作績效及收入自受有相當之影響，應認確實受有損害
    ，惟被上訴人無法證明前開3個月休養無法工作之期間，所
    受少領各項獎金之數額，業如前述。爰審酌上情及一切情況
    ，認被上訴人因系爭事故受有系爭傷害而無法工作之損害，
    應以107年度扣繳憑單所得167萬9,155元扣減108年度扣繳憑
    單所得159萬1,035元之差額8萬8,120元，始為適當。❸按賠
    償損害之請求權，以受有實際損害為成立要件，若無實際損
    害亦即無賠償之可言。依被上訴人陳稱：醫師建議休養3個
    月，然伊為服務中心二線，負責企業大客戶及自己業績，休
    假未有扣薪，但影響各項獎金之數額，故伊於108年2月14日
    至同年月27日請公傷假乙情；參以依兩造不爭執之事項㈢附
    件③所示，維新診所僅建議被上訴人宜休養3個月勿從事勞動
    工作及劇烈運動，未有不能工作之記載；又依被上訴人前述
    所陳，其係櫃檯二線高級專員，服務客戶，顯見被上訴人工
    作性質並非從事粗重工作，堪認被上訴人實際上縱受有系爭
    傷害，客觀上仍可從事原有之工作，且並未因系爭傷害受有
    何薪資損失，另就其所言未領得其餘獎金部分，其並未就此
    提出任何證據證明，是被上訴人既未受有薪資損失，其請求
    上訴人賠償3個月薪資損失，並無理由。❹是被上訴人請求給
    付不能工作之損失應為8萬8,120元，應予准許，逾此範圍之
    請求，應屬無據。
  ㈡上訴人另抗辯原審所命賠償精神慰撫金30萬元過高，應再酌
    減，有無理由？若有，應以若干元為適當？　
  ⒈按慰藉金之賠償，須以人格權遭遇侵害，使精神上受有痛苦
    為必要，其核給之標準固與財產上損害之計算不同，然非不
    可斟酌雙方身分、資力與加害程度及其他各種情形核定相當
    之數額。
  ⒉查，被上訴人因系爭事故受有系爭傷害，已如前述，其身體
    、心理自受有相當之痛苦，請求上訴人賠償精神慰撫金，當
    屬有據。又兩造之資力，詳如兩造不爭執之事項㈥所示，茲
    審酌系爭事故發生經過，為上訴人駕駛自小客車，未注意車
    前狀況，不慎自後方追撞被上訴人之系爭機車後車尾處，造
    成被上訴人人車倒地，被上訴人並無肇事因素，被上訴人因
    此所受之損害非輕，及兩造之身分、地位、財產等情狀，認
    被上訴人請求之精神慰撫金以30萬元為適當，逾此部分之請
    求，則不應准許。上訴人辯稱：該30萬元過高，應再酌減乙
    節，尚難憑採。
  ㈢綜上，被上訴人因本件侵權行為所受之損害，為41萬3,034元
    之金額（計算式：醫療費用1萬2,455元＋交通費用7,800元＋
    護腰帶3,600元＋機車修理費1,059元＋不能工作之損失8萬8,1
    20元＋精神慰撫金30萬元＝41萬3,034元）之範圍內，應屬有
    據；逾此部分之請求，即無憑據。
七、綜上所述，被上訴人依據侵權行為之法律關係，請求上訴人
    賠償41萬3,034元，及自109年1月4日起至清償日止，按週年
    率百分之5計算之利息，核屬有據，應予准許；逾此部分之
    請求，則屬無據，不應准許。從而原審除判命上訴人給付2
    萬4,914元（已確定）外，就超過其餘應准許部分13萬8,676
    元（計算式：57萬6,624元－2萬4,914元－41萬3,034元＝13萬8
    ,676元），為上訴人敗訴之判決，並依被上訴人聲請為假執
    行之宣告，自有未洽，上訴意旨指摘原判決此部分不當，求
    予廢棄改判，為有理由，爰由本院廢棄改判如主文第二項所
    示。至於其餘應准許部分（計算式：不能工作之損失8萬8,1
    20元＋精神慰撫金30萬元＝38萬8,120元），原審為上訴人敗
    訴之判決，並無不合。上訴人仍執陳詞，指摘原判決此部分
    不當，求予廢棄改判，為無理由，應駁回其上訴。
八、本件事證已臻明確，兩造其餘之攻擊或防禦方法及所用之證
    據，認均不足以影響本判決之結果，爰不逐一論列，附此敘
    明。
九、據上論結，本件之上訴為一部有理由、一部無理由，依民事
    訴訟法第450條、第449條第1項、第79條、第78條、第86條
    第1項前段，判決如主文。
中　　華　　民　　國　　110 　年　　4 　　月　　15　　日
                  民事第五庭    審判長法  官  吳森豐

                                      法  官  孫玉文

                                      法  官  郭貞秀 
上為正本係照原本作成。　
不得上訴。　　　　　　　　　　　　　　　　　　　     
中　　華　　民　　國　　110 　年　　4 　　月　　15　　日
　
                                      書記官  蘇玟心
附件
名稱 出處 內容 備註 ①衛生福利部臺南醫院108年2月13日診斷證明書 原審附民卷第13頁 診斷：右側髖部挫傷之初期照護，左側小腿挫傷之初期照護。 醫囑：病人於108年2月13日17：59至急診就診，經診治後於108年2月13日18：40離院，如有不適或任何變化，宜儘速回急診或門診追蹤治療。 原判決不爭執事項㈡ ②維新診所108年3月13日診斷證明書 原審附民卷第15頁 病名：腰骨和骨盆挫傷，雙側髖部挫傷，第五腰椎脊椎滑脫。 醫囑：病人因上述傷病於108年2月14日至本診所就醫；因病情需要，宜休養3個月勿從事勞動工作及劇烈運動以利病情；期間建議繼續門診追蹤與規律復健治療。 原判決不爭執事項㈢ ③臺南醫院109年4月7日南醫歷字0000000000號函 原審卷第231頁 二、有關李蜀華病情說明如下： ㈠病人因車禍受傷於108年2月13日至原審急診求治，下背、骨盆挫傷及髖部挫傷是為主訴傷害，第五腰椎滑脫因無之前X光可比較無法判斷是否為當次車禍所致。 ㈡病人事後無門診追蹤治療紀錄。 原判決不爭執事項 ④維新診所109年5月13日維字第1090513001號函【覆本院109年度軍交上易字第4號】 原審卷第261頁（詢函見原審卷第235頁） ㈠病患李蜀華於108年2月14日之前，是否曾因第五腰椎脊椎滑脫或腰椎脊椎、腰背等問題，或骨盆挫傷至貴醫院治療？若有，治療結果如何？是否有拍攝X光片？回覆：本所患者李蜀華於108年2月14日至本診所就醫，乃係初診（第一次就醫），故未曾於108年2月14日之前至本診所就醫，在此合先敘明。  ㈡該病患於108年2月14日因第五腰椎脊椎滑脫等病症至貴診所治療時，是否曾拍攝X光片？   回覆：再次向鈞院說明，該患者李蜀華（女）於108年2月14日至本診所就診，門診就醫經病人自述紀錄為：108年2月13日晚上騎機車發生車禍後，造成右下背及臀部挫傷，到台南醫院急診拍X光片顯示沒有骨折，但軀幹在彎曲及伸張時會疼痛加劇並伴隨右臀部及左大腿轉移痛。然於108年2月14日至本診所就醫，經本診所安排理學檢查（包括拍攝X光）後鑑別診斷為：腰背和骨盆挫傷，雙側髖部挫傷，第五腰椎脊椎滑脫。承上，確實有進行拍攝X光片的理學檢查。  ㈢該病患若有拍攝X光片，可否判斷該傷害是屬新傷或舊傷？   回覆：今因該患者李蜀華（女，病歷號0000000）於108年2月14日至本診所乃係初診就醫，按本所常規初診病患一律安排理學檢查（包括拍攝X光）後才能鑑別診斷治療。但理學檢查僅能判讀有無第五腰椎脊椎滑脫之鑑別診斷，然其病症是否為新舊傷，按本診所現有資料尚無從據以判斷，謹此說明。  ㈣第五腰椎脊椎滑脫或腰椎脊椎滑脫對生活及病患之行動有何影響？是否無法騎機車或開車？   回覆：第五腰椎脊椎滑脫或腰椎脊椎滑脫對生活及病患之行動的影響？是否無法騎機車或開車：因屬非門診鑑別診斷範圍，因而本診所尚無從據以判斷。  ㈤該病患於108年1月前，若曾因腰椎脊椎問題或下背痛、坐骨神經痛或脊椎退化性疾病至他診所進行復健治療，則該病患第五腰椎脊椎滑脫，是否仍與其108年2月13日發生車禍有關聯？   回覆：本診所就現有病歷紀錄資料客觀回覆，關於患者於108年2月14日前有無其他相關醫療照護，本所亦無從知悉，故其關聯性本診所尚無從據以判斷，謹此說明。 原判決不爭執事項 ⑤維新診所109年6月16日維字第1090616001號函 原審卷第297頁 鈞院來函說明並詢問本所患者：該患者李蜀華前因腰部退化性關節炎或腰椎椎間盤突出之病症，曾至復健科診所就診，則依該病患前之腰部退化性關節炎或腰椎椎間盤突出之病症，如無其他外力或事故，是否會導致第五腰椎脊椎滑脫？或因上開病症與車禍事故合併導致其第五腰椎脊椎滑脫？本所就此回覆鈞院：病患之第五腰椎脊椎滑脫病症，因腰部退化性關節炎或腰椎椎間盤突出之病症與車禍事故合併導致？時序上實無法排除其關連性，謹此說明。 原判決不爭執事項 ⑥張育彰復健科診所109年6月17日張復字第109005號函 原審卷第299頁 1.脊椎滑脫可依其成因分類，退化性滑脫與創傷性滑脫均列入其中。 2.李蜀華女士前之腰部退化性關節炎或腰椎椎間盤突出之病症，以來函所述之狀況（如無其他外力或事故，或因上述病症與車禍事故合併），二者均有可能導致脊椎滑脫。 原判決不爭執事項